【裁判字號】    97,訴,626
【裁判日期】    970331
【裁判案由】    商業會計法等
【裁判全文】
臺灣高雄地方法院刑事判決               97年度訴字第626號
公  訴  人  臺灣高雄地方法院檢察署檢察官
被      告  甲○○
上列被告因商業會計法等案件，經檢察官提起公訴（96年度偵字
第28648 號），被告就被訴事實為有罪之陳述，本院合議庭裁定
由受命法官獨任進行簡式審判程序，判決如下：
    主  文
甲○○連續犯商業會計法第七十一條第一款之填製不實罪，處有
期徒刑陸月，減為有期徒刑月，如易科罰金，以銀元佰元即
新臺幣玖佰元折算壹日；又犯稅捐稽徵法第四十七條第一款之逃
漏稅捐罪，處有期徒刑肆月，減為有期徒刑貳月，如易科罰金，
以銀元佰元即新臺幣玖佰元折算壹日。應執行有期徒刑肆月，
如易科罰金，以銀元佰元即新臺幣玖佰元折算壹日。
    事  實
一、甲○○曾係址設高雄市○○區○○街15號1 樓「子泰興業有
    限公司」（下稱子泰公司；已於民國95年7 月19日擅自歇業
    他遷不明）之負責人，於93年11月間某日起至94年2 月間某
    日止，因欲承包工程，明知子泰公司與附表一、二所示之宸
    融興業股份有限公司（下稱宸融公司）等8 家公司，實際上
    並無交易行為，竟意圖為子泰公司逃漏營業稅捐，先基於違
    反商業會計法第71條第1 款填製不實罪之概括犯意，於附表
    一所示之時間，連續以不詳之代價，向附表一所示之宸融公
    司、新裕文公司、達成公司及竣揚公司等4 家取得登載不實
    之會計憑證即統一發票，合計為1084萬7120元，作為子泰公
    司之進項憑證，記入帳冊，復委託不知情代理記帳業者謝欣
    佩持之向財政部高雄市國稅局申報扣抵子泰公司之銷項稅額
    ，逃漏營業稅新臺幣（下同）54萬2356元（1084萬7120元×
    稅率0.05＝54萬2356元），足以生損害於稅捐稽徵機關課稅
    之公平及正確性。又基於上開違反商業會計法第71條第1 款
    填製不實罪之概括犯意，於附表二所示時間，在不詳地點，
    由甲○○連續製填不實如附表二所示之會計憑證即子泰公司
    之統一發票，分別交付翔鷹公司、城陞公司、永鑫行及鴻竣
    公司，作為進項憑證，其中城陞公司、永鑫行及鴻俊公司等
    3 家並用以申報各該公司之進項成本，藉以幫助上開3 家公
    司逃漏附表二所示之營業稅稅額，足以生損害於稅捐稽徵機
    關核稅之正確性及公平性。
二、案經財政部高雄市國稅局函送臺灣高雄地方法院檢察署檢察
    官偵查起訴。
    理  由
一、本件係經被告甲○○於準備程序當庭表示認罪，而經本院裁
    定以簡式審判程序加以審理，依據刑事訴訟法第273 條之2
    、第159 條第2 項之規定，不適用傳聞法則有關限制證據能
    力之相關規定，合先敘明。
二、上開事實業據被告坦認不諱，被告於92年10月15日將自任為
    負責人之原名「子泰工程有限公司」變更為「子泰興業有限
    公司」，仍登記為負責人等事實，有卷附子泰公司設立異動
    稅籍資料1 份影本（內含子泰公司變更登記表）可稽；被告
    於上述時地，連續以子泰公司虛偽交易發票，持以據報逃漏
    營業稅及幫助逃漏等犯罪事實，亦有財政部高雄市國稅局告
    發資料卷附之子泰公司營業稅申報年檔資料表影本1 份、子
    泰公司進項來源公司涉嫌虛設行號資料1 份（含宸融公司、
    新裕文公司、達成公司）、子泰公司銷項來源明細表既相關
    資料影本1 份、子泰公司銷項去路公司涉嫌虛設行號資料影
    本1 份（含翔鷹公司、城陞公司、永鑫水電行、鴻竣公司）
    、記帳業者謝欣佩談話筆錄及相關資料1 份（含子泰公司營
    利事業所得稅結算申報書、資產負債表、統一發票、工程合
    約書）、財政部高雄市國稅局三民稽徵所94年4 月26日財高
    國稅三營業字第0940012410號函影本1 份、子泰公司板信銀
    行00000000000000號帳戶資金核對資料影本1 份等可證。足
    認被告自白與事實相符，應可採信。是本件事證明確，被告
    犯行堪以認定，應依法論科。
三、有關新舊法比較
  (一)被告行為後，商業會計法業於95年5 月24日修正公布（全文
    ），其第71條罪之法定本刑，原為「處5 年以下有期徒刑、
    拘役或科或併科新臺幣15萬元以下之罰金」，經提高為「處
    5 年以下有期徒刑、拘役或科或併科新臺幣60萬元以下之罰
    金」，比較新舊法之結果，以修正前即行為時法律為有利於
    上訴人，依94年2 月2 日修正公布，並於95年7 月1 日施行
    之刑法第2 條第1 項前段規定（依最高法院95年5 月23日95
    年度第8 次刑事庭會議決議，新刑法第2 條第1 項之規定，
    係規範行為後法律變更所生新舊法律比較適用之準據法，於
    新刑法施行後，應適用新刑法第2 條第1 項之規定，為「從
    舊從輕」之比較），應適用行為時之舊法規定處斷。
  (二)按行為後法律有變更者，適用行為時之法律。但行為後之法
    律有利於行為人者，適用最有利於行為人之法律，刑法第2
    條第1 項定有明文（刑法第2 條係規範行為後法律變更所生
    新舊法律比較適用之準據法，是刑法第2 條本身雖經修正，
    但該條文既屬適用法律之準據法，本身尚無比較新舊法之問
    題，應逕適用裁判時之刑法第2 條規定以決定適用之刑罰法
    律）。又比較時應就罪刑有關之共犯、未遂犯、想像競合犯
    、牽連犯、連續犯、結合犯，以及累犯加重、自首減輕暨其
    他法定加減（如身分加減）與加減例等一切規定，綜其全部
    罪刑之結果而為比較（最高法院95年第8 次刑事庭會議決議
    參照）。查被告為上開行為後，刑法第33條第5 款、第47條
    、第51條第5 款等規定，業於94年2 月2 日修正公布，自95
    年7 月1 日起施行，茲就比較情形分述如下：
  1.本件被告所犯修正前商業會計法第71條第1 款之填製不實罪
    、稅捐稽徵法第41條逃漏稅捐罪、同法第43條第1 項幫助逃
    漏稅捐罪之法定刑均有罰金刑之規定，而依被告行為時之刑
    法第33條第5 款規定規定，罰金刑為銀元1 元（即新臺幣3
    元）以上；但被告行為後之現行刑法第33條第5 款係規定罰
    金刑為新臺幣1000元以上，以百元計算之，經比較修正前、
    後關於科處罰金刑之最低刑度規定，自應以被告行為時之刑
    法較有利於被告。
  2.按「連續數行為而犯同一之罪名者，以一罪論，但得加重其
    刑至二分之一」，修正前刑法第56條定有明文，此條文經修
    正刪除。亦即被告基於概括犯意所為之數行為，自95年7 月
    1 日起已不再成立連續犯而得論以一罪，而應依具體行為之
    性質論罪。查本件被告所為之多次違反修正前商業會計法第
    71 條 第1 項之填製不實及稅捐稽徵法第43條第1 項之幫助
    逃漏稅捐罪犯行，均發生於新法施行之前，且上開多次犯行
    ，時間均甚緊接，手法相同，所犯者分別係構成要件相同之
    罪名，主觀上顯各基於概括犯意而為，應均構成連續犯，依
    修正前刑法第56條規定，論以一罪，對被告較為有利。
  3.修正後之刑法刪除第55條關於牽連犯之規定，而被告所犯上
    開連續違反修正前商業會計法第71條第1 項之填製不實罪及
    稅捐稽徵法第43條第1 項之幫助逃漏稅捐罪間，分別有方法
    、目的之牽連關係，依修正前即行為時之規定，應從一重之
    連續違反修正前商業會計法第71條第1 項之填製不實罪處斷
    ；惟修正後之刑法，既已刪除牽連犯之規定，則所犯上述各
    罪，應依數罪併罰之規定分論併罰。比較修正前、後之規定
    ，以修正前之規定有利於被告。
  4.修正前刑法第51條第5 款規定：「宣告多數有期徒刑者，於
    各刑中之最長期以上，各刑合併之刑期以下，定其刑期。但
    不得逾二十年。」修正後刑法第51條第5 款則規定：「宣告
    多數有期徒刑者，於各刑中之最長期以上，各刑合併之刑期
    以下，定其刑期。但不得逾三十年」，而以「修正前」刑法
    第51條第5 款規定較有利於被告。
  5.再依修正前刑法第68條規定罰金加減者，僅加減其最高度，
    然修正後刑法第67條規定罰金加減者，其最高度及最低度同
    加減之。比較新舊法規定，以修正後之刑法對被告有利。
  6.綜上全部比較結果，本件情形，顯以修正前之規定較有利於
    被告，揆諸上揭說明，被告所為上開犯行，應一體適用被告
    行為時即修正前之規定，予以論處。
四、再公司為法人，公司負責人為自然人，二者在法律上並非同
    一人格主體。公司負責人為公司之代表，其為公司所為行為
    ，應由公司負責，故公司負責人為公司以不正當方法逃漏稅
    捐，因納稅義務人為公司，其所觸犯稅捐稽徵法第41條之罪
    之犯罪或受罰主體，仍為公司，而非公司負責人，僅因公司
    於事實上無從擔負自由刑之責任，基於刑事政策上之考慮，
    同法第47條第1 款將納稅義務人之公司應處徒刑之規定，轉
    嫁於公司負責人，是公司負責人依該條款而適用徒刑之處罰
    ，乃屬代罰之性質，並非因其本身之犯罪而負行為責任，當
    無所謂基於概括之犯意，自無成立連續犯之餘地；又修正前
    之刑法第55條所規定之牽連犯，必須同1 人犯1 罪而其方法
    或結果行為另犯他罪名，始克相當，亦即必須同一犯罪主體
    之2 個以上犯罪行為間，具有目的與方法、或目的與結果之
    關係，始得從一重處斷，公司負責人為納稅義務人之公司以
    不正當方法逃漏稅捐，既非稅捐稽徵法第41條之犯罪或受罰
    主體，僅依同法第47條第1 款之規定，代替公司受徒刑之處
    罰，自與其本身為犯罪主體所犯其他罪名（如商業會計法第
    71條第1 款之罪）間，不具牽連犯關係（最高法院81年度第
    3次刑事庭會議決議參看）。
五、核本件被告甲○○所為，係分別犯修正前之商業會計法第71
    條第1 款之填製不實罪、稅捐稽徵法第47條第1 款、第41條
    之逃漏稅捐罪、稅捐稽徵法第43條第1 項之幫助逃漏稅捐罪
    。其上開所犯違反修正前商業會計法第71條第1 款之填製不
    實罪、稅捐稽徵法第43條第1 項之幫助逃漏稅捐部分多次行
    為，時間均緊接，所犯罪名均相同，各顯係出於概括之犯意
    反覆為之，各為連續犯，各應依修正前之刑法第56條規定以
    一罪論，並加重其刑。其上開所犯違反修正前商業會計法第
    71條第1 款之填製不實罪及稅捐稽徵法第43條第1 項幫助逃
    漏稅捐罪間，有方法結果之牽連關係，應從一重之修正前商
    業會計法第71條第1 款之填製不實罪處斷，與申報營業稅逃
    漏稅捐之犯行間，依上揭首開所述說明，被告於逃漏子泰公
    司營業稅部分，僅係代罰性質，故其上開所犯2 罪，應予分
    論併罰。末按商業會計法第71條第1 款之填製不實罪，原即
    含有業務上登載不實之本質，與刑法第215 條之從事業務之
    人明知為不實之事項而登載於業務上文書罪，皆規範處罰同
    一之登載不實行為，應屬法規競合，且前者為後者之特別規
    定，依特別法優於普通法之原則，自應優先適用商業會計法
    第71條第1 款論處，縱其後據以持以申報稅捐，亦不再論以
    刑法第216 條、第215 條行使業務上登載不實文書罪，併此
    敘明。
六、爰審酌被告經營商業，本當遵守國家稅制，誠實納稅，乃不
    思正途，與往來廠商互相虛開統一發票，不僅自己逃稅，且
    幫助他人逃稅，影響稅捐核課之公平及正確性甚鉅，惟其犯
    後已見悔意，坦承犯行等犯罪之動機、目的、手段、所生危
    害程度及犯後態度等一切情狀，分別就其所犯之罪各量處如
    主文所示之刑。又被告上開犯罪時間均在96年4 月24日以前
    ，所犯為商業會計法第71條第1 款之填製不實罪、稅捐稽徵
    法第43條之幫助逃漏稅捐罪，合於減刑條件，爰依中華民國
    96年罪犯減刑條例第2 條第1 項第3 款、第7 條規定，減為
    如主文所示之刑。又被告行為時之刑法第41條第1 項前段及
    罰金罰鍰提高標準條例第2 條（現已刪除）係規定以銀元10
    0 元至300 元折算1 日（即以新臺幣300 元至900 元折算1
    日），而被告行為後之現行刑法第41條第1 項前段，則係規
    定以新臺幣1000元、2000元或3000元折算1 日，是經比較修
    正前、後之易科罰金折算標準，應以行為時即修正前之規定
    ，較有利於被告，故依刑法第2 條第1 項前段之規定，本件
    自應適用修正前刑法第41條第1 項前段之規定，諭知如主文
    所示之易科罰金折算標準。
據上論斷，應依刑事訴訟法刑事訴訟法第273 條之1 第1 項、第
299 條第1 項前段，修正前之商業會計法第71條第1 款，稅捐稽
徵法第47條第1 款、第41條、第43條第1 項，刑法第11條前段、
第2條 第1 項前段、修正前之刑法第55條、第56條、第41條第1
項前段、第51條第5 款，修正前之罰金罰鍰提高標準條例第2 項
，判決如主文。
本案經檢察官呂乾坤到庭執行職務
中    華    民    國    97    年    3     月    31    日
                  刑事第十二庭  法  官  施介元
以上正本證明與原本無異。
如不服本判決應於收受本判決後10日內向本院提出上訴書狀，並
應敘述具體理由，如未敘述上訴理由者，應於上訴期間屆滿後20
日內補提理由書狀於本院（均須按他造當事人之人數附繕本）「
切勿逕送上級法院」。
中    華    民    國    97    年    3     月    31    日
                                書記官  謝群育
附錄本判決論罪科刑法條
修正前商業會計法第71條
商業負責人、主辦及經辦會計人員或依法受託代他人處理會計事
務之人員有左列情事之一者，處5 年以下有期徒刑、拘役或科或
併科新台幣15萬元以下罰金：
一  以明知為不實之事項，而填製會計憑證或記入帳冊者。
二  故意使應保存之會計憑證、帳簿報表滅失毀損者。
三  意圖不法之利益而偽造、變造會計憑證、帳簿報表內容或撕
    毀其頁數者。
四  故意遺漏會計事項不為記錄，致使財務報表發生不實之結果
    者。
五  其他利用不正當方法，致使會計事項或財務報表發生不實之
    結果者。
稅捐稽徵法第41條
納稅義務人以詐術或其他不正當方法逃漏稅捐者，處5 年以下有
期徒刑、拘役或科或併科新台幣6 萬元以下罰金。
稅捐稽徵法第43條第1項
教唆或幫助犯第41條或第42條之罪者，處3 年以下有期徒刑、拘
役或科新台幣6 萬元以下罰金。
稅捐稽徵法第47條第1款
本法關於納稅義務人、扣繳義務人及代徵人應處徒刑之規定，於
左列之人適用之：
一  公司法規定之公司負責人。
附表一：
   ┌──┬──────┬────┬────┬────┬───┬────┐
   │編號│進項交易對象│交易時間│發票張數│銷售額  │稅額  │備註    │
   ├──┼──────┼────┼────┼────┼───┼────┤
   │一  │宸融興業股份│93年12月│2張     │492萬   │24萬  │宸融公司│
   │    │有限公司（下│        │        │6480元  │6324元│為虛設行│
   │    │稱宸融公司）│        │        │        │      │號      │
   ├──┼──────┼────┼────┼────┼───┼────┤
   │二  │新裕文國際企│94年2月 │5張     │504萬   │25萬  │新裕文公│
   │    │業有限公司（│        │        │1190元  │2059元│司為虛設│
   │    │下稱新裕文公│        │        │        │      │行號    │
   │    │司）        │        │        │        │      │        │
   ├──┼──────┼────┼────┼────┼───┼────┤
   │三  │達成工程有限│94年2月 │1張     │74萬2600│3萬   │達成公司│
   │    │公司（下稱達│        │        │元      │7130元│為虛設行│
   │    │成公司）    │        │        │        │      │號      │
   ├──┼──────┼────┼────┼────┼───┼────┤
   │四  │峻揚有限公司│93年12月│1張     │13萬6850│6843元│        │
   │    │（下稱峻揚公│        │        │元      │      │        │
   │    │司）        │        │        │        │      │        │
   └──┴──────┴────┴────┴────┴───┴────┘
 附表二：
   ┌──┬──────┬────┬────┬────┬───┬────┐
   │編號│銷項交易對象│交易時間│發票張數│銷售額  │稅額  │  備註  │
   ├──┼──────┼────┼────┼────┼───┼────┤
   │一  │翔鷹實業有限│94年2月 │6張     │381萬   │19萬零│翔鷹公司│
   │    │公司（下稱翔│        │        │7748元  │886元 │為虛設行│
   │    │鷹公司）    │        │        │        │      │號      │
   ├──┼──────┼────┼────┼────┼───┼────┤
   │二  │城陞工程有限│94年2月 │5張     │201萬零 │10萬零│        │
   │    │公司（下稱城│        │        │764元   │538元 │        │
   │    │陞公司）    │        │        │        │      │        │
   ├──┼──────┼────┼────┼────┼───┼────┤
   │三  │永鑫水電工程│93年12月│5張     │312萬零 │15萬  │        │
   │    │行（下稱永鑫│        │        │591元   │6029元│        │
   │    │行）        │        │        │        │      │        │
   ├──┼──────┼────┼────┼────┼───┼────┤
   │四  │鴻竣營造有限│93年12月│4張     │200萬元 │10萬元│        │
   │    │公司（下稱鴻│        │        │        │      │        │
   │    │竣公司）    │        │        │        │      │        │
   └──┴──────┴────┴────┴────┴───┴────┘


司法院資訊處製作；財團法人民間司法改革基金會備份。
